【裁判字號】    98,重訴,182
【裁判日期】    990209
【裁判案由】    清償債務
【裁判全文】
臺灣桃園地方法院民事判決             98年度重訴字第182號
原      告  人岱股份有限公司
法定代理人  錢得勝
訴訟代理人  黃國鐘律師
被      告  行政院農業委員會農糧署北區分署
法定代理人  蔡麗琴
訴訟代理人  鍾志宏律師
上列當事人間清償債務事件，本院於民國99年1 月26日言詞辯論
終結，判決如下：
    主      文
被告應給付原告新台幣壹仟肆佰參拾玖萬玖仟柒佰柒拾柒元及自
民國九十七年十一月二十六日起至清償日止，按年利率百分之五
計算之利息。
原告其餘之訴駁回。
訴訟費用由被告負擔。
本判決第一項於原告以新台幣肆佰捌拾萬元供擔保後，得假執行
；但被告如以新台幣壹仟肆佰參拾玖萬玖仟柒佰柒拾柒元為原告
供擔保，得免為假執行。
原告其餘假執行之聲請駁回。
    事實及理由
一、原告主張：
  (一)兩造為買賣米製品加工原料用米，於民國95年5 月5 日簽訂
    撥售米製品加工原料用米合約（下稱系爭契約），並約定原
    告向被告購買原料用米，應依照行政院農業委員會撥售米製
    品加工原料用米作業要點（下稱撥售作業要點）規定及系爭
    契約約定事項辦理。詎原告於97年11月18日發函予被告，以
    原告95年度申購米製品加工原料用米共5,037.538 公噸，總
    撥售價格新台幣（下同）71,998,887元，符合上開撥售作業
    要點第5 點第3 項「廠商1 年（1 至12月）累計申購數量達
    5,000 公噸以上者，撥售價格按第1 或第2 款價格再打8 折
    」之規定，申請被告按上開優惠折扣8 折退回價差14,399,7
    77元，惟遭被告拒絕。為此，爰依系爭契約之法律關係提起
    本訴。
  (二)對被告抗辯所為之陳述：被告明知原告於95年1 月1 日至同
    年5 月5 日均有向被告購買原料用米，而系爭契約又屬一繼
    續性契約，詎被告強行切割購買月份，顯與依民法第247 條
    之1 規定及系爭契約、撥售作業要點之本旨不符。況原告95
    年1 月1 日至同年12月31日所購買之數量既符合系爭契約訂
    立當時有效之93年12月31日撥售作業要點之折扣規定，被告
    即應受上開要點所訂依曆年度（1 月至12月）之拘束。又被
    告之會議決議對原告並無法律上拘束力，被告自不得片面附
    加退還優惠折扣價差之條件。另被告所主張之抵銷抗辯根本
    不存在，且時效早已消滅，更不符合抵銷之要件。
  (三)並聲明：1.被告應給付原告14,399,777元，及自97年11月19
    日起至清償日止，按年息5%計算之利息。2.原告願供擔保，
    請准宣告假執行。
三、被告則以：
  (一)系爭契約之期間係自95年5 月5 日起至96年5 月4 日，故原
    告依撥售作業要點向被告請求退還優惠折扣價差，自應計算
    原告於上開契約期間所申購之數量是否達5,000 公噸以上，
    方符合契約之真意。然原告自95年5 月5 日至96年5 月4 日
    共申購米製品加工原料用米16批，合計3,914.597 公噸，未
    達申請退還優惠折扣價差之標準，故本件原告之請求自無理
    由。
  (二)本件兩造簽訂系爭契約時之撥售作業要點依農委會農糧署96
    年1 月15日農糧儲字第0961130059號函送「研商95年米製品
    加工原料用米申請按優惠折扣退還價差審查作業注意事項會
    議」決議第2 條規定「應檢附95年1 月至12月所申購原料用
    米其加工成品銷售發票、收據或其他足以證明之銷售憑證，
    及95年加工米製品銷售數量明細表以憑辦理」，故原告於97
    年11月18日發函向被告申請退還優惠折扣價差時撥售作業要
    點業已修改，依系爭契約第2 條約定所示原告自應依修改後
    撥售作業要點之規定辦理，然原告未提出95年1 月至12月所
    申購原料用米其加工成品銷售發票、收據或其他足以證明之
    銷售憑證，及95年加工米製品銷售數量明細表，其自不得向
    被告申請退還優惠折扣價差。
  (三)本件撥售作業要點第1 點有關本要點之訂定目的載明「農委
    會為促進稻米多元用途、增加稻米消費量及提昇米製品之市
    場競爭力，而制定本要點。」且依第2 點規定「所謂米製品
    係明指為經加工變形之稻米加工，包括年糕、米果、米粉絲
    、速食米粉絲、米澱粉、稻米粉、河粉、米粉、味噌、米醋
    及膨鬆、焙製、烹煮或釀造米製加工食品等」，故該撥售作
    業要點訂定之目的係農業主管機關為促進稻米用途多元化與
    競爭力，對願配合政府此項政策之申購原料用米廠商給予優
    惠折扣以為獎勵，而非以申購數量為獎勵之對象，上開要點
    第5 點第3 項所定申購數量得請領折扣之門檻，為達到請領
    標準的數量限制，但得請領之前題條件，應在於年度申購數
    量達到該標準之廠商是否確已將其申購之原料用米用於該要
    點所規定之用途，如此始合乎該要點之精神，亦始與被告和
    原告訂定本合約之目的相符，如原告未按申購米製品之項目
    製造、出售，而有將原料用米轉售或變更用途之情事時，即
    與撥售作業要點訂定之精神及兩造訂約之目的不符，原告就
    合約之履行即有違反誠信原則之情事；而本件經被告向臺灣
    電力公司函詢原告95年間之用電情形，均查無原告之用電資
    料。原告雖提出發電機出租合約書，然此為私文書，被告否
    認其真正，且原告於95年11月2 日曾出具文件予被告，依該
    文件所載，原告廠房之發電機為其自行設置並非租用，益證
    原告未依約將申購原料用米加工為米製品。原告既未依系爭
    契約第10條之約定履行，自不得請求退還優惠折扣價差。
  (四)依系爭契約第10條及撥售作業要點第14點第5 款、第16點第
    3 款規定，原告應按申請米製品項目製造、出售及外銷，不
    得將原料用米轉售或變更用途，違反上開規定者，被告應按
    該批原料用米折算白米數量乘撥售價格與受理申購日台灣地
    區平均白米躉售價格之價差計收違約金，並不再受理申購；
    本件原告未依約將所申購之原料用米加工為米製品，已如上
    述，則被告自可依約向原告請求違約金61,181,213元，並以
    此與原告之請求為抵銷。
  (五)並聲明：
    1.原告之訴及假執行之聲請均駁回。
    2.如受不利益之判決，請准供擔保宣告免為假執行。
四、原告主張兩造於95年5 月5 日簽訂系爭契約，由原告向被告
    購買原料用米，約定購買原料用米事宜應依照撥售作業要點
    規定及系爭契約約定事項辦理，嗣原告以其95年度申購米製
    品加工原料用米之數量共5,037.538 公噸，總撥售價格71,9
    98,887元，符合上開撥售米製品加工原料用米作業要點第5
    點第3 項「廠商1 年（1 至12月）累計申購數量達5,000 公
    噸以上者，撥售價格按第1 或第2 款價格再打8 折」之規定
    ，於97年11月18日發函被告申請退還優惠折扣價差，惟遭被
    告拒絕等情，業據其提出系爭合約、撥售米製品加工原料用
    米作業要點、原告公司函及被告97年11月25日農糧北儲字第
    0971111244號函等影本為證，並為被告所不爭執，堪信為真
    實。
五、本件兩造所爭執者厥為：(一)撥售作業要點第5 條之期間究係
    以曆年（即95年1 月1 日起至95年12月31日），抑或以契約
    有效期間（即95年5 月5 日起至96年5 月4 日止）計算？(二)
    原告是否須提出95年1 月至12月所申購原料用米其加工成品
    銷售發票、收據或其他足以證明之銷售憑證，及95年加工米
    製品銷售數量明細表後始得向被告請求退還優惠折扣價差？
    (三)被告對原告有無違約金請求權存在？茲分述如下：
  (一)按「行政院農業委員會為促進稻米多元化用途、增加稻米消
    費量及提昇米製品之市場競爭力，撥售米製品加工原料用米
    ，特訂定本要點」、「原料用米撥售對象應為領有糧商登記
    證（或糧商營業執照）、工廠登記證及營利事業登記證（營
    業項目應列有米製品）之廠商，並為相關公會之會員。」，
    96年11月16日修正前撥售米製品加工原料用米作業要點第1
    點、第3 點定有明文，是上開作業要點乃係行政院農業委員
    會與廠商間關於申購原料用米之規範準則。再撥售作業要點
    第5 點第3 款、第10點規定：「廠商一年（一至十二月）累
    計申購數量達五千公噸以上者，撥售價格按第一或第二款價
    格再打八折．．」、「廠商每年一月至十二月累計申購量達
    五千、一萬、二萬公噸以上者，該年所申購之數量，得依第
    五點第三款之優惠價格規定，向原申購分署申請案優惠折扣
    退還價差。」，查原告於95年1 月1 日起至95年12月31日止
    向被告申購米製品加工原料用米共5,037.538 公噸，總撥售
    價格為71,998,887元，此為兩造所不爭執，則原告於95年度
    之申購數量應已達得按撥售價格再打八成之標準。雖被告辯
    稱該數量之計算應以系爭契約有效期間內所申購者為準，查
    撥售作業要點第6 點固規定：「廠商第一次申購原料用米，
    應填具米製品加工原料用品申購書，並檢附糧商登記證、工
    廠登記證、營利事業登記證、相關同業公會會員證明文件等
    影本，及加工設備、生產流程、所需原料用米用量比率等資
    料（內應註明各步驟用料、得率及損耗等），自行或委託所
    屬公會向當地分署申請；當地分署受理後，應即進行書面審
    查、派員實地勘查、測試廠商加工設備及每月最大產能，必
    要時得邀請專家會同辦理。分署應將審核結果填具『米製品
    加工原料用米申購廠商審核表』，轉報農糧署核定廠商申購
    資格及每月最高撥售數量，核定廠商申購資格及每月最高撥
    售數量後，分署應與廠商簽訂合約並報農糧署備查。」，然
    此係針對第一次申購原料用米廠商所為之規定，本件原告係
    自92年3 月6 日起即向被告申購原料用米（當時適用之撥售
    內銷米製品原料用米作業要點並無分署應與廠商簽訂合約並
    報農糧署備查之規定），此有原告之申請書、被告92年3 月
    6 日（92）農北糧字第923601254 號函、撥售內銷米製品原
    料用米作業要點在卷可稽，故原告於95年5 月5 日前並未與
    被告簽訂合約，而被告在系爭契約簽訂前，既同意原告依撥
    售作業要點申購原料用米，且撥售作業要點亦未明文規定限
    於與被告簽訂契約者，方得依該要點第10點申請退還價差，
    則關於申購稻米之數量計算自應依撥售作業要點第5 點第3
    款之規定，以當年度1 月至12月間之申購數量為準。至原告
    第一次向被告申購原料用米時所適用之撥售內銷米製品原料
    用米作業要點雖無申購達一定數量即給予優惠折扣及廠商可
    申請按優惠折扣退還價差之規定，然該撥售內銷米製品原料
    用米作業要點業於93年12月31日以農授糧字第0931131870號
    令修正為「撥售米製品加工原料用米作業要點」，並於該要
    點第5 點第3 款及第10點增訂上開優惠折扣之規定，原告復
    於該要點修正後之95年1 月1 日起至95年12月31日止向被告
    申購原料用米達5000公噸以上，其自得依上開契約約定及撥
    售作業要點第10點之規定，請求被告退還優惠折扣價差14,3
    99,777元（計算式：71,998,887 *（1-0.8 ）＝14,399,777
    ）。
  (二)再查系爭合約及本件申購期間內之撥售作業要點並未規定廠
    商申請按優惠折扣退還價差時，應檢附當年度所申購原料用
    米其加工成品銷售發票、收據或其他足以證明之銷售憑證，
    及95年加工米製品銷售數量明細表等資料供核，至行政院農
    業委員會農糧署雖於96年1 月8 日召開「研商95年米製品加
    工原料用米申請按優惠折扣退還價差審查作業注意事項會議
    」，決議廠商申請米製品原料用米按優惠折扣退還價差時，
    應檢附95年1 至12月銷售發票、收據或其他足以證明之銷售
    憑證，由申請廠商所在地分署業務單位會同會計、政風單位
    組成審查小組，業務單位主辦，會計、政風單位監辦，依審
    查注意事項辦理初審等語，惟該決議係於95年度申購期間屆
    滿後始召開，其溯及要求廠商於申請95年度按優惠折扣退還
    價差時須檢附相關證明，此與法律不溯及既往原則顯有違背
    ，又系爭合約第2 條係約定：「乙方（即原告）購買原料用
    米，應依照行政院農業委員會『撥售米製品加工原料用米作
    業要點』規定及本合約約定事項辦理。撥售米製品加工原料
    作業要點規定如有修改，經甲方通知乙方，乙方應依修訂後
    之規定配合辦理。」，然被告所據以要求被告提出相關銷售
    證明之依據乃係行政院農業委員會農糧署內部之會議紀錄，
    並非修訂後撥售作業要點，自無從依此認提出上開資料係原
    告申請按優惠折扣退還價差之要件，是被告抗辯原告未提出
    上開資料，不得申請按優惠折扣退還價差云云，並無足採。
  (三)末查系爭契約第10條固約定：「乙方購領之原料用米，應按
    向甲方申請米製品項目製造、出售及外銷，不得將原料用米
    轉售或變更用途。如經查獲有轉售、變更用途、未出口或未
    能證明其實際出口者，甲方（即被告）除應按該批原料用米
    折算白米數量及撥售價格與受理申購日國內平均白米躉售價
    格之價差計收違約金或沒入出口保證金外，並不再受理乙方
    申購原料用米。乙方應於甲方通知後一個月內繳清違約金，
    逾期未繳者，連帶保證人願負連帶給付責任，並願放棄先訴
    抗辯權。」，然原告既否認有上開違約情事，自應由被告負
    舉證責任，被告就此雖提出被告製作之「北區分署辦事處稽
    查廠商申購米製品加工原料用米進出情形表」（下稱進出情
    形表）及台灣電力公司桃園區營業處函覆查無原告用電資料
    之函文等為證，惟查：1.按農糧署為防止廠商將原料用米移
    作他用，影響食品衛生及一般白米之市場價格秩序，已於系
    爭契約第6 至8 條及撥售作業要點第14點第1 至3 款、第15
    點規定查核辦法，包括：「乙方應設置『米製品原料用米到
    貨明細登記簿』，逐車登記到場數量、載運車號、請載運司
    機簽名，及備置訂本式『米製品原料用米加工進出登記簿』
    將原料用米及其加工成品進出數量按實逐日登記，以供甲方
    隨時派員查核，並不得拒絕」、「乙方提運原料用米到廠時
    ，應即通知甲方派員點檢原料用米期別、類型、數量及專用
    標籤」、「乙方購領之原料用米及未出售之加工成品，應存
    放自營之加工廠內，未經徵得甲方同意，不得存放於其他處
    所；解包加工之原料用米包袋及標籤應保留一星期備查」、
    「當地分署應不定期派員稽查廠商『米製品原料用米到貨明
    細登記簿』記載之原料用米到貨情形與加工廠之出倉時間、
    數量、載運車號、司機簽名是否相符；查對解包包裝袋之留
    存檢驗標籤所載加工檢驗日期，是否與該批次原料用米實際
    加工檢驗日期相符，並核對『米製品原料用米加工進出登記
    簿』與其實際原料用米與加工成品之庫存量、加工及進出情
    形是否確實，填具『稽查廠商申購米製品加工原料用米進出
    情形表』，於每批悉數加工為成品後彙總備查。稽查時如有
    發現違反規定情事，應即查明原因，並依本要點相關規定辦
    理」，而原告於申購期間均配合辦理，有上開進出情形表在
    卷可憑，雖其中部分進出情形表之「查對庫存」欄位空白，
    然此等進出情形表均為被告稽查人員所單方面製作，其為何
    未於查對庫存欄為登載，顯非原告所得置喙，且該稽查人員
    於進出情形表之「1.解包包裝袋及留存檢驗標籤所載加工、
    檢驗日期與申購批次原料用米實際加工、檢驗日期相符」欄
    及「2.原料用米到貨登記簿與加工場提貨登記資料相符」欄
    均勾選「是」，於「發現可疑事物」欄亦未為任何登載，而
    由被告提出之上開進出情形表可知，被告自95年8 月11日起
    至95年12月25日止短短4 個半月期間，即對原告進行31次之
    稽查，亦即每月之稽查次數高達6 、7 次，倘原告確有何違
    反規定情事，被告自應依撥售作業要點第15點規定查明原因
    ，並不再受理原告之申購及請求違約金，然被告稽查人員並
    未於上開進出情形表記載發現任何可疑事物，而被告亦繼續
    接受原告之申購，從未對原告為何違約之主張，則被告以部
    分進出情形表之查對庫存欄記載空白，逕認原告有未依約加
    工及出售之違約情事，尚無可採。2.至原告雖未向台灣電力
    股份有限公司申請用電，然原告前即已向被告陳報該廠房係
    使用自備之發電機組，此有被告提出之北區、中區、南區、
    東區分署米製品廠商自備發電機組情形表在卷可憑，原告既
    自備有發電機供其加工原料用米，則其未向台灣電力公司申
    請用電，尚難認有何可疑之處，況被告於原告申購原料用米
    期間曾多次對原告進行稽查，已如前述，倘原告公司處於無
    電力之狀態，被告之稽查人員於稽查時勢必會發覺有異，並
    記載於上開進行情形表中，續予調查，然該稽查人員卻未記
    載發現任何可疑事物，可見原告確係透過發電機供應工廠電
    力所需。此外，被告復未能提出任何證據證明原告有轉售、
    變更用途、未出口之情事，則其抗辯以原告違約應給付違約
    金，並據以主張抵銷云云，亦屬無據。
六、按給付無確定期限者，債務人於債權人得請求給付時，經其
    催告而未為給付，自受催告時起，負遲延責任。又遲延之債
    務，以支付金錢為標的者，債權人得請求依法定利率計算之
    遲延利息。應付利息之債務，其利率未經約定，亦無法律可
    據者，週年利率為百分之五，民法第229 條第2 項前段、第
    233 條第1 項前段、第203 條分別定有明文。本件原告主張
    應自97年11月20日起算遲延利息，固據其提出原告97年11月
    18日桃縣人字第971118號函影本1 件為證，惟單憑該函文尚
    無從知悉被告究係於何時收受送達，然被告既於97年11月25
    日發文函覆原告所提出之上開函件，足認被告至遲於97年11
    月25日即已收受原告上開函文之送達，是本件利息起算日應
    自被告發文日期之翌日即97年11月26日起算，方屬適當。
七、縱上所述，原告依系爭合約之法律關係及撥售作業要點第10
    點規定，請求被告給付14,399,777元（計算式：71,998,887
    * （1-0.8 ）＝14,399,777）及自97年11月26日起至清償日
    止，按年利率百分之5 計算之利息，為有理由，逾此範圍之
    請求，即屬無據，應予駁回。
八、兩造陳明願供擔保，聲請宣告假執行或免為假執行，經核原
    告勝訴部分，合於法律規定，爰分別酌定相當之擔保金額宣
    告之；原告其餘假執行之聲請，因訴之駁回而失所依據，不
    予准許。
九、因本案事證已臻明確，兩造其餘主張陳述及所提之證據，均
    毋庸再予審酌，附此敘明。
十、據上論結，本件原告之訴為一部有理由，一部無理由，依民
    事訴訟法第78條規定，判決如主文。
中    華    民    國    99    年    2     月    9     日
                  民事第二庭    法  官  劉佩宜
以上正本係照原本作成
如對本判決上訴，須於判決送達後20日內向本院提出上訴狀
中    華    民    國    99    年    2     月    9     日
                                書記官  賴柏仲

司法院資訊處製作；財團法人民間司法改革基金會備份。
